【裁判字號】    88,易,452
【裁判日期】    890713
【裁判案由】    詐欺等
【裁判全文】
臺灣基隆地方法院刑事判決                          八十八年度易字第四五二號
    公  訴  人  臺灣基隆地方法院檢察署檢察官
    被      告  乙○○
                辛○○原名陳.
    右二人共同選任辯護人  柯士斌律師
    被      告  丁○○
                庚○○
住基隆市○○區○○街二十號五樓.
                        身分證.
右列被告因違反證券交易法等案件，經檢察官提起公訴 (八十八年度偵字第一八三一
號、第五一八二號），本院判決如左：
    主  文
乙○○共同法人為行為之負責人，因法人違反證券商不得辦理放款之規定，處有期徒
刑拾月。被訴詐欺部分無罪。
辛○○共同法人為行為之負責人，因法人違反證券商不得辦理放款之規定，處有期徒
刑拾月。被訴詐欺部分無罪。
庚○○幫助法人違反證券商不得辦理放款之規定，處有期徒刑伍月，如易科罰金以參
佰元折算壹日。
丁○○無罪。
    事  實
一、乙○○為己○○○○份有限公司（下簡「長虹證券總公司」）負責人，辛○○為
    原長虹證券基隆分公司（下簡「基隆分公司」）之經理，亦為該分公司業務範圍
    內之負責人，而庚○○為基隆分公司之會計，長虹證券公司係從事有價證券經紀
    及受託買賣業務，明知證券商未經主管機關核准不得為有價證券之融資借貸予客
    戶買賣股票。惟乙○○竟為提昇長虹證券基隆分公司買賣股票之業績，指示分公
    司經理辛○○表示由總公司調度資金提供分公司客戶買賣股票交割之用，乙○○
    、辛○○即基於共同犯意聯絡，於民國八十七年二月九日由總公司將新台幣（下
    同）六百五十萬元匯入人頭帳戶張義照帳戶內（中華商業銀行基隆分公司、帳號
    00000000000000），並由丁○○向知情之長虹證券基隆分公司股
    東林水木先後借得二筆共二千七百餘萬元，作為提供客戶買賣股票融資之資本所
    用。再由辛○○依分公司客戶買賣股票需求金額借貸之。而基隆分公司會計庚○○則基於幫助該公司違法經營有價證券買賣融資業務之故意，依辛○○之指示於
    基隆分公司需股票融資資金時，即向長虹總公司秘書即乙○○女兒丙○○連絡，
    而由總公司自乙○○借用黃王紅之名義開設之華僑銀行羅東分行活期儲蓄存款帳
    戶(帳號：00000000000000）內將資金匯入基隆分公司使用之張
    義照、游玉玲上開二人頭帳戶，並自該二帳戶提供資金予客戶充作買賣股票總價
    款之三成資金使用，客戶則需要支付每萬元每日七元之利息，並提供買賣股票之
    存摺、印鑑章予庚○○保管，俟股票賣出後按借款日數結算，並由營業員填具取
    款條於扣除利息後，匯入張義照、游玉玲二人帳戶內，再固定匯款回總公司指定
    之帳戶。另辛○○並指示庚○○將借貸資金之客戶名稱、借款數及還款金額及日
    期，逐日逐筆記載於筆記本上，再定期提供給辛○○核閱。計自八十七年二月間
    起，迄八十七年十二月底止，長虹證券總公司前後匯入一千六百餘萬元至基隆分
    公司，連續供分公司以前揭方式提供客戶股票買賣價額之三成借貸於客戶李秀真
    等人辦理交割之用（即俗稱「丙種墊款」）。迨於八十七年十二月辛○○為恐作
    丙墊之行為遭人告發，而指示庚○○將借款客戶資料以碎紙機攪碎湮滅。
二、案經法務部調查局基隆市調查站移送台灣基隆地方法院檢察署檢察官偵查起訴。
    理  由
一、訊據被告乙○○、辛○○及庚○○三人，其中被告辛○○坦承於長虹證券基隆分
    公司從事提供客戶賣賣股票資金之融資業務，而被告庚○○亦坦承受辛○○指示
    辦理客戶買賣股票融資之放款結算業務，惟辛○○辯稱係以其自己名義所為，與
    公司業務無關等語。至被告乙○○則完全否認右揭犯行，辯稱辛○○在基隆分公
    司從事提供客戶買賣股票融資業務係辛○○個人之行為，其並不知情，本件與其
    無關云云。
二、經查長虹證券基隆分公司未經許可，而經營貸予客戶買賣股票所需資金即俗稱「
    丙種墊款」之事實，業據同案被告丁○○於偵審中及證人李家真於基隆市調查站
    偵訊時供述甚明，且李家真指稱被告辛○○向其表示該公司有提供客戶丙種墊款
    業務，顯與被告辛○○所辯從事放款係其個人行為，與公司無關等語不符。且被
    告辛○○於調查中供承當客戶買賣股票於交割時缺少資金時，即由營業員通知其
    本人，其計算資金缺口數額，協調金主匯款，客戶按借款金額每萬元七元計算利
    息，而於股票賣出時結算，並由營業員通知庚○○，而由庚○○以轉帳方式將借
    款及利息匯回張義照及游玉玲二帳戶等語，則其丙種墊款經營顯係基隆分公司之
    固定業務模式，並非辛○○私下對客戶之貸款，又被告庚○○於調查中亦供稱長
    虹證券基隆分公司就融資部分提供客戶買賣股票三成價金，包括證券金融公司提
    供之五成資金，客戶只需自備二成資金即可，但客戶對長虹證券公司提供之資金
    每萬元每日則需支付七元利息，俟客戶賣出股票時再償長虹證券公司借款及利息
    ，而因證券交易法規定公司不得借貸款項供客戶買賣股票，故以張義照及游玉玲
    二私人帳戶名義借貸，以規避主管機關追查等語，更明顯承認係長虹證券基隆分
    公司經營上開丙種墊款，而非被告辛○○以其個人名義經營，且被告庚○○於檢
    察官偵查中雖對丙種墊款之資金來源改口稱不知是否為總公司所提供者，但仍承
    認係基隆分公司提供資金予客戶（見八十八年八月二十六日檢察官訊問筆錄），
    故辛○○嗣後又改口稱此係其個人之行為，與公司無關云云，自非可信，此外並
    有張義照及游玉玲之存款明細分戶帳扣案可稽，此部分事證甚為明確。
三、至被告乙○○雖否認知情，惟查共同被告丁○○已明白供稱基隆分公司從事股票
    交易融資業務係在總公司負責人乙○○之指示下所為。而證人李家真於調查中指
    稱被告辛○○曾告以丙種墊款資金來源長虹證券宜蘭總公司。又被告庚○○於調
    查中指稱基隆分公司資金來源應是總公司所提供客戶黃王紅匯入，且其於本院更
    明白供稱丙種墊款所欠資金均與總公司秘書即被告乙○○之女兒丙○○連絡，丙○○對基隆分公司從事丙種墊款應知情。而被告聲請訊問之證人李文華雖於調查
    中附和被告辛○○及乙○○稱辛○○之資金均係向其個人所借者，有幾次其係自
    己交款與辛○○，另有四次係依辛○○要求匯入黃王紅之帳戶等語，惟查辛○○
    於八十八年七月二十七日檢察官訊問時供稱黃王紅係其朋友，其只係借來進出資
    金。而於本院審理中則稱其與李文華間之默契，所有資金往來均經過黃王紅之帳
   戶，而黃王紅帳戶係其向乙○○之子借來使用者，其根本不認識黃王紅（見八十
    九年四月十一日及八十九年五月九日訊問筆錄），另證人即被告乙○○之子戊○○則供稱黃王紅係其個人使用之帳戶等語，與被告辛○○前此供述根本不符。況
    證人戊○○供稱辛○○未向其借過資金，僅係借戶頭匯款而已，而辛○○均係透
    過李文華與其聯絡，要求其蓋章，蓋完章後均由辛○○自行處理匯款，有時其不
    在時，會請丙○○代為蓋章，但因為借款係辛○○自己之事，故其及丙○○僅同
    意蓋章，至於匯款事宜，由辛○○自己處理，其與丙○○不介入，但證人丙○○
    卻證稱戊○○除要求其代為蓋章外，並要求其匯款與辛○○等語，二人所供互有
    矛盾，更與庚○○及辛○○所供並不相符。又證人戊○○自稱於長虹證券總公司
    並未任職，但卷附黃王紅於華僑銀行上開帳戶之開戶印鑑卡影本載明黃王紅之連
    絡電話為「0000000000」，而被告乙○○及辛○○均坦承上開電話即
    為長虹公司總公司之電話號碼，則戊○○如係自己使用黃王紅之帳戶供辛○○進
    出資金，與長虹公司無關，根本不可能於開戶時預留長虹公司總公司之電話，是
    證人戊○○、丙○○及李文華等之供述無非係事後勾串被告辛○○所辯，而迴護
    乙○○之說詞，至為明顯。
四、又證人黃王紅於八十八年十月四日在基隆市調查站指稱上開以其名義於華僑銀行
    羅東分行開立之活期儲蓄存款帳戶並非其所開立，而應係其姊夫即被告乙○○以
    證人之名義所開立者等語，但被告乙○○竟於八十八年八月二十七日檢察官訊問
    時供稱不認識黃王紅此人，顯然不實，至其嗣後改口稱係其女兒係向舅舅借的，
    並未告訴其嬸嬸黃王紅云云，純屬事後卸責之詞，難以採信，證人黃王紅與被告
    乙○○既屬近親，決無故入被告乙○○於罪之理，其所述自屬可信。而被告辛○○等於基隆分公司操作丙種墊款業務資金均係其指示庚○○與長虹總公司之秘書
    丙○○聯絡，而由總公司自乙○○以黃王紅名義開設之華僑銀行羅東分行帳戶匯
    入基隆分公司所使用之張義照、游玉玲帳戶內，並自張義照、游玉玲二帳戶匯資
    金予客戶，被告乙○○既為長虹證券之負責人，猶辯稱亳不知情，基隆分公司從
    事丙種墊款純係辛○○個人之行為，與其無關云云，顯係狡辯之詞，無可採信，
    本件共同被告丁○○供稱長虹證券基隆分公司經理辛○○及會計庚○○係在總公
    司負責人被告乙○○授意下，以長虹證券總公司提供之資金違法從事股票交易融
    資之業務，應屬實情。被告李金超、辛○○、庚○○犯罪之事證至為明確，犯行
    可堪認定。
五、經查長虹證券公司係以在集中交易市場及在其營業所受託買賣有價證券為營業之
    證券商，則被告乙○○、辛○○以公司名義未經許可經營股票交易之貸款行為，
    係違反證券交易法第六十條第一項之規定，應依同法第一百七十五條規定處罰，
    但本件被告乙○○、辛○○係以公司名義而為，自屬法人之違法行為，依證券交
    易法一百四十九條，應處罰其為行為之負責人，所稱為行為之負責人，係指實際
    為上開違法行為之公司負責人，至公司負責人之定義，應依公司法第八條之規定
    ，而被告乙○○為長虹證券公司之董事長，其為公司負責人勿固論，至被告辛○○為基隆分公司之經理，在其業務範圍內，亦屬公司法第八條所定之公司負責人
    。且其二人均有實際從事上開違法行為，自均應依上開規定處罰。又證券交易法
    第一百四十九條所稱「為行為之負責人」，參照銀行法第一百二十五條第二項所
    定之「行為負責人」，均係指有實際違法行為之負責人，即與一般轉嫁罰制之規
    定（例如稅捐稽徵法第四十七條第一款），法人負責人僅係代罰主體，本身並無
    犯罪意思者不同，證券交易法第一百四十九條所定之「為行為之負責人」，並非
    無犯罪之意思，則以犯罪意思之聯絡為必要之刑法總則上共犯規定自仍應有其適
    用（司法院八十年六月七日（八○）廳刑一字第六六七號函及最高法院八十七年
    度台上字第一九七四號判決參照），而因被告乙○○及辛○○二人間有犯意之聯
    絡，並推由辛○○執行違法放款之業務，則被告乙○○為同謀之共同正犯，而被
    告辛○○則為實行之共同正犯。至被告庚○○雖非證券交易法第一百四十九條所
    定之公司負責人，但其因受僱而受指示協助被告辛○○執行丙種墊款之業務，仍
    不失為幫助行為，應論以上開罪名之幫助犯。而公訴意旨認被告三人均係個人犯
    證券交易法第一百二十五條第二項之罪，未慮及其等係以法人名義執行上開丙種
    墊款業務，致未引用前述法人犯罪之處罰規定，其起訴法條尚有未洽，應予變更
    。又被告庚○○僅係幫助他人犯上開罪名，應依刑法第三十條第二項規定減輕其
    刑。且上開證券商未經許可違法辦理放款業務，性質上自應包含反覆為同一行為
    之性質，縱有多次之放款行為，應僅論以包括一罪，公訴人認應論以連續犯，亦
    有未洽。審酌被告乙○○、辛○○貪圖鉅利，無視法令及企業之社會責任，公然
    違規經營，且情節非輕，犯後猶百般狡辯，亳無悔意，而被告庚○○則僅係受僱
    支薪居於附從地位，情節較輕，但犯後亦附和乙○○等人，曲意迴護，悔意不誠
    ，及其三人犯罪其他相關之一切情狀，各量處如主文所示之刑，並就被告庚○○
    諭知易科罰金之折算標準，以示儆懲。
六、公訴意旨另略以：長虹證券基隆分公司於八十七年六月二十七日起，受總公司負
    責人乙○○之指示並提供資金，結合三晃公司派、金主及操手共同炒作三晃股票
    （擬將股價由五十九元拉抬至一百十元，炒作股票部分由檢察官另行偵辦）。而
    於同年七月二十九日（起訴書犯罪事實欄誤為「六月二十九日」）因辛○○炒作
    三晃股票之資金不足，乃指示丁○○以個人名義向甲○○商借一千萬元（匯入前
    揭游玉玲之帳戶），並由丁○○簽發同面額、同年八月四日到期之私人支票一紙
    擔保履行。迨同年八月一日因三晃公司大股東將手中股票在市場大量拋售，致三
    晃股票無量下跌，此後連續六日均跌停收盤，成交量極度萎縮，造成基隆分公司
    財務虧損甚鉅。同年月六日乙○○、辛○○、丁○○為彌補公司財務困境，聚集
    於基隆分公司辦公室，由乙○○指示再由丁○○出面向甲○○調現一千萬元（前
    筆借款於同年八月四日由辛○○指示會計庚○○存入丁○○帳戶使甲○○兌領）
    ，翌日甲○○同意出借，並將錢匯入黃王紅之總公司人頭帳戶內借總公司資金調
    度之用，詎知同年九月七日清償期限屆至後，乙○○、辛○○、丁○○三人均拒
    絕還該筆款項，甲○○始知被騙。而長虹證券基隆分公司並於八十八年六月間結
    束營業。因認被告乙○○、辛○○及丁○○均涉有刑法第三百三十九條第一項之
    詐欺罪嫌。
七、惟訊據被告乙○○、辛○○及丁○○三人亦均否認右何詐欺犯行，辛○○辯稱上
    開對甲○○之一千萬元借款，係因被告丁○○個人操作股票而向辛○○借款，而
    辛○○之資金係借自李文華，嗣因李文華催討，其乃催促丁○○儘速清償，丁○○始向告訴人甲○○借得該款項，其即將該款項匯還李文華，故該筆借款係丁○○私人向甲○○借貸，應由丁○○自己清償，其根本無任何詐欺行為等語。而被
    告乙○○亦辯稱其只係受李文華之託，於順道經過基隆時，至基隆分公司代向辛○○促其還款，而辛○○稱該款項係丁○○所借，會要求丁○○設法清償，事實
    上該筆借款與長虹證券公司根本無關，本來長虹證券公司即無清償之義務，其亦
    未詐欺告訴人等語。至被告丁○○則辯稱該筆借款確係因長虹證券公司資金調度
    需求而經董事長乙○○指示其向外調借，並非其個人之借款，其應無義務自為清
    償，更無詐欺告訴人之意思等語。
八、而公訴人認定被告乙○○、辛○○及丁○○三人涉有右開犯行，係以告訴人之指
    訴及三晃公司股票經監視後，確認其股價遭人炒作，以及丁○○八十七年七月二
    十九日、同年八月四日二筆一千萬元之借款，均匯入游玉玲、黃王紅之帳戶，顯
    均係丁○○為公司炒作三晃股票造成鉅額虧損，於公司財務甚窘時為彌補資金缺
    口而商借，並係為清償乙○○、辛○○宜蘭地區之金主，而於事後復不承認借款
    係用於公司，足見其等自始即蓄意賴帳，並無清償之意等情，為其依據，雖非無
    見。惟查詐欺罪之成立，須行為人基於取得不法所有之意圖，施用詐術，使人陷
    於錯誤，而為財產處分，始屬相當。行為人向他人借款，恆係因資金之欠缺，縱
    未明言，亦為貸款人通常所可得知，除非足以確證行為人自始即無清償之意，而
    以借款為名實則係為騙取財物外，尚難僅以借款人營業虧損，資力欠缺即認其告
    貸行為係施以何等詐術。本件長虹證券公司縱然確如公訴人所指涉及炒作股票，
    而於股價下跌時資金缺口亟待填補，亦與該公司是否自始無意清償並無直接關連
    ，蓋操作股票，漲跌本屬無常，僅因股價下跌資金短缺而向外告貸即認構成詐欺
    犯行，恐有率斷。且查長虹證券公司總公司之資本額為二億元，基隆分公司資本
    額為三千萬元，業據被告辛○○供明，顯然長虹證券公司係資本達數億元之大型
    企業，則上開資金果如公訴人所述，係長虹證券公司為填補資金缺口所借用，以
    長虹證券公司之規模，金額達千萬元以上之借貸資金往來，應非違常，縱有資金
    之缺口，其向外信用借貸以清償該筆僅約其資本額二十分之一之借款，當非困難
    ，此依告訴人先後二筆貸與長虹基隆分公司之款項均為一千萬元，且僅相隔約一
    星期之間，而首筆一千萬元之借款不數日即已清償，可知一千萬元之資金，應非
    長虹證券公司含其信用能力在內之資力狀況所無法負荷之借款額，則如何能以長
    虹證券公司炒作股票失利，股票下跌，而向外告貸相對於其資產而言並非鉅額之
    借款，即認擔任長虹證券公司負責人之被告乙○○等人係有始無意清償而蓄意詐
    欺？況告訴人甲○○亦指稱本件係因長虹證券公司經營虧損，該公司之大股東包
    含前基隆市市長林水木、壬○○及被告乙○○、辛○○等人之間事後拆帳，協議
    由總公司承擔三分之一虧損，其他股東各承擔八分之一，嗣後有股票心有不甘，
    拒絕履行，以致發生就本件抵賴借款之清償等語，果如是，則縱然該筆借款確係
    丁○○為長虹公司所借，顯然亦非乙○○及辛○○等人自始即無意清償，否則如
    自始根本無意償還，即不致於事後股東間就虧損之承擔為拆帳時將本件借款包含
    在內。且縱如告訴人所述，長虹證券公司股東間就虧損之承擔為協議卻於事後反
    悔，股東間始就該筆借款究竟應由何人清償一節互相推諉，甚至諉稱係被告中一
    人之私人借貸，以圖解免公司清償之責，經核亦不過係債務人事後拒絕履行債務
    之民事糾葛，應無涉任何詐欺刑責。是依前述公訴人所指事證，尚難證明被告乙○○、辛○○及丁○○於借貸之始即無清償真意，而此外本院亦查無其他事證足
    認被告乙○○、辛○○及丁○○確有公訴意旨所指之詐欺犯行，則此部分自屬不
    能證明上開被告三人犯罪，應依法為被告三人此部分被訴犯行無罪之諭知。
九、又被告丁○○於長虹證券基隆分公司違法經營丙種墊款時，亦曾參與協力並向其
    父即長虹證券公司基隆分公司股東林水木借得先後二筆共二千七百餘萬元作為操
    作丙種墊款之資金，丁○○並於本院供稱林水木於其商借第二筆款項時已知係作
    為丙種墊款之資金所用，另乙○○之女丙○○依被告庚○○所供述，其於長虹證
    券基隆分公司從事丙種墊款之業務中，亦多次與庚○○聯絡居間調集基隆分公司
    操作丙種墊款所需資金，且庚○○亦指稱丙○○亦屬知情，則丁○○、林水木及
    丙○○，雖非長虹證券公司之負責人，惟似亦不無涉及幫助長虹證券公司違法辦
    理放款之犯行，其實情如何，自應由檢察官另行偵查，並為適法處理，附此敘明
    。
十、據上論斷，應刑事訴訟法第二百九十九條第一項前段、第三百條、第三百零一條
    第一項、證券交易法第一百七十五條、第一百七十九條、刑法第十一條前段、第
    二十八條、第三十條第二項、罰金罰鍰提高標準條例第二條，判決如主文。
本案經檢察官林楨森到庭執行職務
中    華    民    國      八十九      年      七      月    十三        日
                                      臺灣基隆地方法院刑事第二庭
                                          法  官  黃  麟  倫
右正本證明與原本無異。
對於本件判決如有不服，應於收受送達後十日內，向本院提出上訴書狀，上訴於臺灣
高等法院，並按他造當事人之人數附具繕本。
                                          書記官  李  建  霆
中    華    民    國      八十九      年      七      月    十四        日
論罪科刑所引法條：
證券交易法第一百七十五條
違反第十八條第一項、第二十二條、第四十三條第一項、第四十三條之一第二項、第
四十四條第一項至第三項、第六十條第一項、第六十二條第一項、第九十三條、第九
十六條至第九十八條、第一百十六條、第一百二十條、第一百五十七條之一第一項或
第一百六十條之規定者、處二年以下有期徒刑、拘役或科或併科十五萬元以下罰金。
第一百七十九條
法人違反本法之規定者，依本章各條之規定處罰其為行為之負責人。


司法院資訊處製作；財團法人民間司法改革基金會備份。
